【裁判字號】    90,簡上,84
【裁判日期】    920728
【裁判案由】    拆屋還地
【裁判全文】
臺灣嘉義地方法院民事判決  九十年度簡上字第八四號
    上  訴  人  甲○○○
    訴訟代理人  林芳榮律師
    被  上訴人  乙○○
右當事人間請求拆屋還地事件，上訴人對於中華民國九十年五月二十四日本院嘉義簡
易庭八十九年度嘉簡字第六二一號第一審判決提起上訴，本院判決如左：
    主    文
原判決廢棄。
被上訴人應將坐落嘉義縣竹崎鄉○○段三三四之一地號土地上如附圖所示之建物全部
（面積三八‧九五平方公尺）拆除，將土地交還上訴人；並自民國九十一年十月五日
起至拆除建物日止，按月給付上訴人新台幣柒佰元相當於租金之損害金。
第一、二審訴訟費用由被上訴人負擔。
    事    實
甲、上訴人方面：
  一、聲明：求為判決如主文所示。
  二、陳述：除與原審判決書所載者相同茲予引用外，補稱：
    (一)坐落嘉義縣竹崎鄉○○段三三四之一地號土地（下稱系爭土地）上訴人係於民
      國六十年六月四日，向訴外人劉天星所購買，上訴人購買時，雖有劉天星所有
      之小竹木屋出租給被上訴人，惟該竹木屋於上訴人購買後，在六十幾年間已拆
      除，已由被上訴人在同一土地上改建鐵皮磚造黑瓦屋，故縱然被上訴人在五十
      二、三年間有向劉天星租原小木屋及土地未訂租賃契約，於被上訴人在六十幾
      年自行拆除小木屋後，房屋租賃標的已不存在，租賃契約自然解除。雖於六十
      年六月上訴人取得土地後，被上訴人繼續向劉天星給付租金，應僅給付土地之
      租金，而其給付土地之租金給劉天星，係誤認土地為劉天星所有，係劉天星不
      當得利，被上訴人給付給劉天星租金雖未訂契約，表象上係不定期租賃契約，
      但其二者所成立之不定期租賃契約，依法不能拘束上訴人，更何況被上訴人自
      承付租金至七十八年。
    (二)系爭土地上訴人係以概括式的方式所購買，係自鄰地三三五地號之經界以東至
      三三一地號以西全部之土地，當時買賣土地係以總價新台幣（下同）五萬五千
      元所購，並非按「平方公尺」，也非按「坪」購買，購買時係由劉天星自己去
      辦過戶手續，上訴人係鄉下人又不識字，根本不知道所購的土地到底有多少，
      只知道購買未分割前原三三四地號全部土地，而三三四地號之地籍圖到底包含
      那些土地一無所知。劉天星係地方名流也是大地主，竟於原審謊稱「係登記錯
      誤」，根本是謊言，而原審竟然採信係登記錯誤，更以：「按照一般人民所認
      知的經驗法則，原告知道土地上有被告的房屋存在，卻仍然願意購買土地，有
      點不符合常理」，為論斷。殊不查，上訴人是購買原三三四號全部土地，而三
      三四號土地包含那些土地根本不知道，縱然土地上有別人之房屋而購買（價格
      更便宜）比比皆是，並無違常理，可以訴請拆除，如依法暫不得拆除，亦可以
      請求給付租金，原審之論斷，才有違常理。
    (三)按土地以登記為生效要件，上訴人於六十年六月間向劉天星購買系爭土地，並
      辦理所有權登記完畢，自該時起土地所有權已歸上訴人所有，縱然上訴人「買
      賣不破租賃」，自該時起被上訴人自應向上訴人給付租金，乃被上訴人三十年
      來均未向上訴人給付租金，上訴人自得依土地法第一百零三條第一項第四款終
      止土地租賃契約，請求拆屋還地（被上訴人自承自七十九年起，即未再給付租
      金給劉天星）。
    (四)被上訴人既因「買賣不破租賃」而租用上訴人之土地，自應向上訴人給付租金
      ，其不向上訴人（土地所有權人）給付租金，而向非土地所有人之劉天星給付
      租金，不得拘束上訴人（被上訴人給付租金給劉天星亦僅給付至七十八年），
      仍屬未給付租金。
    (五)原審既然認上訴人與被上訴人間有「租約關係」，而拆屋還地之訴非一日可就
      ，上訴人自得請求被上訴人自九十一年十月五日解除契約時起至拆除日止，向
      上訴人給付每月二千元相當於租金之賠償金（被上訴人曾轉租第三人每月二千
      元）。
    (六)租金之計算：如按土地申報地價每平方公尺二三二０元×三八‧九五平方公尺
      ×０‧一等於九０三六‧四元，上訴人減縮按每月七百元計算。
    (七)上訴人於九十一年十月五日準備書狀請求被上訴人給付租金終止租約及拆屋還
      地之繕本送達，即為催告給付租金及終止租約之意思表示，併為述明。
    (八)訴外人劉天星及被上訴人均自承租地、租屋係在五十二年、五十三年間。當年
      劉天星所建之竹木屋在上訴人取得土地後，已被被上訴人拆除，僅留下靠東南
      面與上訴人現有房屋相連之竹柱而已，其餘均已拆除重建，試問五十二、三年
      以前有鐵門？有新的磚牆？有新之木柱及木樑及磚柱嗎？（原均為竹柱、竹樑
      ）。故縱然被上訴人與劉天星間有房屋不定期租賃，其僅至該房屋不堪使用時
      消滅（最高法院八十五年度台上字第七九０號判決參照），被上訴人之竹木屋
      ，既已不堪使用而拆除重建，該不定期租賃，就已終止。
    (九)上訴人將系爭土地房屋曾違法轉租，現另轉租陳富（福）每月四千五百元，上
      訴人亦得依土地法第一百零三條第一項第三款之規定，收回系爭土地，自得請
      求將系爭土地上之地上物拆除。
  三、證據：除援用原審之立證方法外，補提系爭房屋之照片二十幀為證，並聲請訊
            問證人陳富、劉天星。
乙、被上訴人方面：
  一、聲明：求為判決駁回上訴。
  二、陳述：除與原審判決書所載者相同茲予引用外，補稱：
    (一)上訴人所稱系爭房屋出租予被上訴人，該系爭房屋於上訴人購買後已拆除，由
      被上訴人在系爭土地上改建鐵皮屋，被上訴人予以否認。按上訴人於原審履勘
      現場時已自認伊向劉天星買土地時，系爭房屋就已存在，而系爭房屋自原審勘
      驗期日迄今並未拆除重建，是上訴人顯係因原判決認為不定期基地租賃契約應
      以租到房屋不能使用時才消滅等語，始翻異前詞。
    (二)又六十年六月四日劉天星將系爭土地上被上訴人所有房屋以南之土地出賣予上
      訴人，但卻疏未將被上訴人所租用之基地先行分割後再就未租用部分之空地移
      轉登記予上訴人，即誤將整筆土地全部移轉登記予上訴人，惟兩造及劉天星均
      不知情，被上訴人仍按期繳納租金，迄至八十九年三月間因竹崎村中山路道路
      拓寬，地政機關辦理土地分割及重測時，被上訴人為確知承租面積始建議劉天
      星進行分割，而將被上訴人房屋所坐落位置另分割出公園段三三四之一地號土
      地即系爭土地，惟分割後系爭土地所有權狀竟記載上訴人為所有權人，斯時劉
      天星始發現之前移轉登記錯誤，隨即向竹崎鄉調解委員會聲請調解，其間上訴
      人亦曾出席自承當時向劉天星購買之範圍係被上訴人房屋外牆以南土地，即依
      現住門牌竹崎鄉○○路十二號房屋之位置，並非購買分割前同段三三四地號土
      地，又原審勘驗時上訴人亦自認購地時並不知有包含隔壁被上訴人部分等語，
      益徵系爭土地當時確非上訴人與劉天星之買賣標的無疑，是上訴人嗣改稱買賣
      範圍包括系爭土地，顯無足採。
    (三)系爭土地上訴人係由劉天星移轉登記取得，而當時渠等買賣標的不包括系爭土
      地，按土地法第四十三條所謂登記有絕對效力，係為保護信賴登記取得土地權
      利之第三人而設，故登記原因無效或得撤銷時，在第三人未取得土地權利前，
      真正權利人對於登記名義人自仍得主張之。又該筆土地亦未移轉予第三人，則
      系爭土地自仍屬劉天星所有，上訴人亦不得依土地法第四十三條規定主張伊為
      所有權人，是上訴人依民法第七百六十七條規定所為本件請求，自無可採。
    (四)縱鈞院認被上訴人前開主張不足採憑，但被上訴人於系爭土地出賣予上訴人前
      早已向劉天星承租基地使用迄今，則依民法第四百二十五條第一項買賣不破租
      賃原則，亦不得為拆屋還地之請求。
    (五)上訴人另以不當得利請求相當租金之補償，惟兩造間既有租賃關係存在，則上
      訴人之行為自非屬無法律上原因受有利益，而與不當得利之構成要件有間，至
      於被上訴人所給予劉天星之租金，上訴人如何請求返還乃另一法律關係，與本
      件無涉，且上訴人既未曾向被上訴人請求給付租金，致被上訴人一直向劉天星
      給付租金等情，此係可歸責於上訴人之事由所致，自無將責任反置於被上訴人
      之理，故上訴人前開主張亦無理由。
    (六)系爭建物並未拆除，且縱該建物已滅失重建，被上訴人在系爭基地重新建築房
      屋，上訴人並無反對之表示，且受領基地租金有年，是雙方既有租用基地建築
      房屋合致之意思實現，自難謂其租賃契約未經成立，再依民法第四百二十五條
      第一項規定，此項租賃契約對於向訴外人劉天星受讓其基地所有權之上訴人仍
      繼續存在。
    (七)被上訴人與訴外人劉天星之間成立租地建屋契約，性質上屬不定期限租地建屋
      契約，上訴人承接劉天星與被上訴人之租賃關係，則該租賃契約應持續至系爭
      房屋不能使用或倒塌為止，而系爭房屋現仍堪於使用，並由被上訴人利用中，
      則該房屋既未至不堪使用，上訴人自不能在此時期之前任意終止租約並請求拆
      屋還地，是上訴人主張終止租約，顯無理由。
    (八)被上訴人自五十年間向劉天星承租土地，一直按時給付租金，甚至預繳超出契
      約約定之租金，足以清償至一百餘年，何來積欠租金二年之有？倘被上訴人真
      有積欠二年以上之租金，上訴人從未為向被上訴人催告租金給付之意思表示，
      其終止租約不合法，自不得請求拆屋還地。
  三、證據：除援用原審之立證方法外，補提系爭房屋照片七幀為證。
    理    由
一、上訴人主張：坐落嘉義縣竹崎鄉○○段三三四之一地號土地（下稱系爭土地）係
    上訴人所有，被上訴人無權占有系爭土地全部面積三八‧九五平方公尺搭蓋建物
    ，迭經催告，被上訴人均置之不理。又被上訴人無權占有系爭土地，無法律上原
    因，受有利益，使上訴人受有相當於租金之損害等情，爰本於所有物返還請求權
    及不當得利之法律關係，求為判決命被上訴人應將系爭土地上如附圖所示之建物
    全部（面積三八‧九五平方公尺）拆除，將土地交還上訴人；並自九十一年十月
    五日起至拆除建物日止，按月給付上訴人七百元相當於租金之損害金。
二、被上訴人則以：系爭土地係上訴人於六十年間向訴外人劉天星購買，被上訴人於
    五十年間即向劉天星承租系爭土地，並蓋有房屋，劉天星將系爭土地登記讓與上
    訴人，被上訴人與劉天星間之租賃關係即應由上訴人承受。又因劉天星未將系爭
    土地出賣與上訴人，因登記錯誤才將系爭土地登記讓與上訴人，上訴人並非系爭
    土地所有權人，被上訴人一直將租金給付劉天星，且溢繳，足以扣抵至一百餘年
    之租金，被上訴人並欠租金，且上訴人並未催告給付租金，上訴人自不得以被上
    訴人積欠租金為由終止租約。又系爭房屋並未至不堪使用之程度，租賃契約並未
    消滅。至上訴人另以不當得利請求相當租金之補償，因兩造間既有租賃關係存在
    ，則被上訴人之行為自非屬無法律上原因受有利益，而與不當得利之構成要件有
    間等語，資為抗辯。
三、查系爭土地原為訴外人劉天星所有，上訴人於六十年六月四日向訴外人劉天星購
    買，並於六十年六月十一日以買賣為原因登記為系爭土地之所有權人之事實，業
    據上訴人提出系爭土地登記謄本一份為證。雖被上訴人抗辯：劉天星並未將系爭
    土地出賣與上訴人，上訴人登記為系爭土地所有權人係登記錯誤，其並非系爭土
    地所有權人云云。然為上訴人所否認，是否可信已堪置疑，況縱令劉天星並未將
    系爭土地出賣與上訴人，上訴人登記為系爭土地所有權人係劉天星登記錯誤，亦
    屬物權行為錯誤，然劉天星並未訴請上訴人將系爭土地移轉登記為自己名義，且
    表示其不向上訴人請求等語（見本院九十一年十一月二十七日準備程序筆錄）。
    準此，上訴人既登記為系爭土地所有權人，劉天星又未訴請上訴人將系爭土地移
    轉登記為自己名義，且表示其不向上訴人請求，對於被上訴人言，上訴人係系爭
    土地所有權人無訛，被上訴人抗辯：上訴人非系爭土地所有權人云云，要非可採
    。
四、系爭土地全部面積三八‧九五平方公尺上有被上訴人所有之建物事實，為兩造所
    不爭執，並經原審勘驗現場查明屬實，製有勘驗筆錄、現場圖及囑託嘉義縣竹崎
    地政事務所測製複丈成果圖可稽，堪信真實。
五、系爭土地訴外人劉天星於五十二、三年間出租於被上訴人，劉天星於六十年六月
    四日將系爭土地出賣與上訴人，上訴人並於六十年六月十一日以買賣為原因登記
    為系爭土地之所有權人，在劉天星將系爭土地出賣與上訴人之前，被上訴人所有
    系爭房屋早已存在系爭土地上之事實，亦據證人劉天星於原審及本院證述明確（
    見原審卷第四三頁背面、第八八頁、本院九十一年十一月二十七日準備程序筆錄
    ）。準此，被上訴人向劉天星承租系爭土地，並在其上有建物，被上訴人與劉天
    星之間，應成立未定期限之租地建屋契約，嗣劉天星將系爭土地所有權讓與上訴
    人，依民法第四百二十五條規定，上訴人應承接劉天星與被上訴人之租賃契約，
    繼續與被上訴人保持未定期限之租地建屋契約關係，其租賃期間應至房屋不堪使
    用時為止。茲上訴人主張房屋已不堪使用，被上訴人則抗辯房屋未至不堪使用之
    程度，兩造告執一詞，本院經查：
  (一)被上訴人向劉天星承租土地時其上之建物為竹子木蓋的平房，為被上訴人所是認
    （見原審卷第七十九頁正面）。
  (二)原審勘驗現場時，系爭房屋僅留有竹管牆與上訴人所有之房屋相隔，其餘為磚造
    牆壁、樑柱，有本院勘驗筆錄可稽（見原審卷第四十二頁正面）。又被上訴人於
    本院陳稱：「我只是翻修屋頂及門，牆壁是原來的牆壁。」、「我是六十幾年翻
    修，門是七十幾年修的。」、「房子會漏水才改成磚造瓦頂」各等語（見本院九
    十年九月十日準備程序筆錄、九十二年四月七日言詞辯論筆錄），且被上訴人對
    於屋內樑柱均係新的，亦不爭執（見本院九十年九月十日準備程序筆錄），並有
    上訴人九十一年十月一日提出之照片附卷可稽。準此，被上訴人向劉天星承租土
    地時其上之建物為竹子木蓋平房，劉天星將系爭土地讓與上訴人，由上訴人承接
    出租人之地位後，被上訴人於六、七十年間因屋頂漏水，將屋頂改成黑色瓦屋頂
    ，更將前面改成鐵門及鐵皮磚造牆壁，東面則改成磚造牆壁，僅留西面竹管牆與
    上訴人所有之房屋相隔，屋內以新木樑新磚柱支撐房屋，主體結構已變更，顯見
    被上訴人向劉天星承租土地時其上之竹子木蓋平房，早已失其遮風避雨效用，房
    屋已達不堪使用之程度，則上訴人與被上訴人間之未定期限之租地建屋契約關係
    ，已因房屋不堪使用而消滅，被上訴人抗辯：牆壁是原來的牆壁，房屋未至不堪
    使用之程度云云，要非可採。
  (三)又民法第四百五十一條所謂出租人不即表示反對之意見，係指依一般交易觀念出
    租人於可能表示意思時，而不表示者而言。本件上訴人主張其不知其前手與劉天
    星間就系爭土地有租地建屋關係，而其應承接渠等租賃關係，被上訴人亦主張劉
    天星未將系爭土地出賣與上訴人，上訴人係因登記錯誤為系爭土地所有權人，則
    上訴人更不知其前手與劉天星間就系爭土地有租地建屋關係，而其應承接渠等租
    賃關係，上訴人無從表示反對之意思表示，且上訴人於原審即提起拆屋還地之訴
    ，是本件並無上開法條之適用。又被上訴人抗辯，上訴人繼續收受租金，然為上
    訴人所否認，被上訴人又未舉證證明，所辯即無可採。又縱令訴外人劉天星於本
    件租地建屋契約消滅後繼續收受被上訴人交付之租金，因劉天星非系爭土地所有
    權人（劉天星未訴請上訴人將系爭土地移轉登記為自己名義，且表示其不向上訴
    人請求），亦係劉天星與被上訴人就系爭土地是否另外成立租賃關係之問題，渠
    等租賃關係不及於上訴人，被上訴人自不得再以其與劉天星間之租賃關係對抗上
    訴人。
六、被上訴人與上訴人間之租地建屋契約，已因房屋不堪使用而消滅，被上訴人已無
    占有系爭土地之正當權源，則被上訴人占用系爭土地全部，並在其上有房屋，既
    不能證明其有正當權源。從而，上訴人本於物上請求權之法律關係，訴請被上訴
    人拆除系爭房屋，並將所占用之土地返還，洵屬正當，應予准許。
七、再者，被上訴人使用系爭土地全部，並未對上訴人支付任何對價，為兩造所不爭
    （被上訴人交付租金與劉天星僅至七十八年，其後因道路拓寬，劉天星以為沒有
    地，故未向上訴人請求給付租金，為劉天星於九十一年十一月二十七日本院準備
    程序時所證述明確，並非被上訴人溢繳租金而扣抵）。則被上訴人顯然無法律上
    原因而受有相當於基地租金之利益，致上訴人受有損害，是上訴人請求被上訴人
    返還自九十一年十月五日起至拆除建物日止，按月給付七百元相當於租金之損害
    金，因該金額未超過土地申報總價額年息百分之十，被上訴人於九十二年一月八
    日準備程序時對該金額亦不為爭執，本院認為相當，上訴人此部分之訴，為有理
    由，應予准許。
八、綜上所述，上訴人本於所有物返還請求權及不當得利之法律關係，請求被上訴人
    應將系爭土地上如附圖所示之建物全部（面積三八‧九五平方公尺）拆除，將土
    地交還上訴人；並自九十一年十月五日起至拆除建物日止，按月給付上訴人七百
    元相當於租金之損害金，為有理由，應予准許。原審未審酌及此，為上訴人敗訴
    判決，尚有未洽。上訴意旨指摘原判決不當，求予廢棄改判，為有理由。爰由本
    院予以廢棄改判如主文所示。
九、被上訴人與上訴人間之租地建屋契約，已因房屋不堪使用而消滅，上訴人另外主
    張被上訴人積欠租金未繳，及違法轉租而終止契約云云，縱令不成立，亦不足以
    影響判決結果。且本件事證已臻明確，兩造其餘攻擊防禦方法經審核結果，均不
    足以影響判決結果，爰不一一論述，附此敘明。
十、據上論結，本件上訴為有理由，依民事訴訟法第四百三十六條之一第三項、第四
    百五十條、第七十八條，判決如主文。
中      華      民      國    九十二    年      七      月    二十八    日
~B臺灣嘉義地方法院民事第一庭
~B    審判長法官  黃茂宏
~B          法官  王漢章
~B          法官  馮保郎
右為正本係照原本作成。
本判決不得上訴。
中      華      民      國    九十二    年      七      月    二十八    日
~B    法院書記官  沈秀鈴


司法院資訊處製作；財團法人民間司法改革基金會備份。
